臺灣高等法院民事判決　　　　　　　 95年度上更(一)字第125號
上　訴　人　丙○○
訴訟代理人　陳福寧律師
被上訴人　　乙○○
訴訟代理人　陳啟昌律師
上列當事人間請求債務人異議之訴事件，上訴人對於中華民國93
年10月25日臺灣臺北地方法院93年度訴字第1992號第1 審判決提
起上訴，經最高法院發回更審，本院於96年11月27日言詞辯論終
結，判決如下：
    主  文
上訴駁回。
第二審及發回前第三審訴訟費用由上訴人負擔。
    事實及理由
一、被上訴人未於言詞辯論期日到場，核無民事訴訟法第386 條
    所列各款情形，爰依上訴人聲請，由其一造辯論而為判決。
二、上訴人起訴主張：被上訴人以「上訴人應給付被上訴人新台
    幣（下同）4,066,763 元」之臺灣臺北地方法院83年度重訴
    字第1056號、本院83年度重上字第458 號、最高法院85年度
    台上字第2096號民事判決及確定證明書為執行名義，於91年
    11月1 日聲請臺灣臺北地方法院（下稱原法院）強制執行，
    然該等判決所確定之4,066,763 元損害賠償請求權（下稱系
    爭債權），業於90年10月24日因罹於時效而消滅，伊依強制
    執行法第14條第1 項規定，於93年4 月27日提起債務人異議
    之訴，惟被上訴人於93年5 月26日全額收取債權完畢，執行
    程序終結，其受領之款項屬不當利得，爰改依不當得利之法
    律關係，請求判決：(一)原判決廢棄。(二)被上訴人應給付上訴
    人新台幣（下同）4,066,763 元，及自93年5 月27日起至清
    償日止，按年息百分之5 計算之利息。(三)願供擔保，請准宣
    告假執行。
三、被上訴人則以：伊於83年間依原法院83年度重訴字第1056號
    判決，聲請該法院以83年度執字第11755 號事件，假執行上
    訴人於該院80年存字第3842號之擔保金（下稱系爭擔保金）
    ；被上訴人之債權人甲○○又於90年3 月26日代位被上訴人
    ，行使系爭債權之請求權，對系爭擔保金為假扣押執行；伊
    則於91年11月1 日聲請原法院再以91年執字第31199 號事件
    強制執行，全數受償在案。伊與伊之債權人自83年間起，即
    對系爭債權持續聲請執行或請求；上訴人於執行程序中，對
    超過系爭債權部分聲明異議，就系爭債權又有承認之陳述或
    默示承認之意思，均已中斷時效等語，資為抗辯，並答辯聲
    明：駁回上訴，如受不利判決，願供擔保請准宣告免為假執
    行。
四、不爭執事項：
  (一)本件執行名義為臺灣臺北地方法院83年度重訴字第1056號、
    本院83年度重上字第458 號、最高法院85年度台上字第2096
    號民事判決，確定上訴人應給付被上訴人4,066,763 元。
  (二)上開確定判決之確定日期為85年10月24日，依民法第137條
    第3 項規定，時效延長5 年為90年10月24日。
  (三)被上訴人前於83年11月19日依原法院83年度重訴字第1056號
    判決，提供擔保（原法院83年度存字第4940號），聲請原法
    院以83年執字第11755 號強制執行事件，於債權金額5,131,
    587 元範圍內，就系爭擔保金假執行。執行程序中，被上訴
    人於90年5月2日聲請撤銷強制執行；同日，上訴人亦具狀異
    議，聲明超過4,066,763 元部分之強制執行程序應予撤銷。
    上訴人於91年7 月3 日、10月7 日再聲明異議，亦請求超過
    4,066,763 元部分之強制執行程序應予撤銷。被上訴人於90
    年9 月4 日聲請撤銷前揭90年5 月2 日撤銷執行之聲請狀，
    執行法院認該聲請狀係撤回強制執行，於91年10月24日裁定
    駁回聲請，被上訴人則於91年12月9 日撤回該案強制執行之
    聲請及捨棄抗告。
  (四)被上訴人之債權人甲○○以被上訴人積欠債務為由，依原法
    院90年度裁全字第892 號裁定，提供擔保（原法院90年度存
    字第1194號），聲請原法院以90年度執全字第915 號事件，
    對被上訴人就系爭擔保金得收取之權利為假扣押，原法院提
    存所收受90年4 月16日北院90民執全天字第915 號扣押命令
    後，於90年4 月19日發函，同意於4,500,000 元及執行費
    31,840元範圍內予以扣押。上訴人於90年5 月2 日聲明異議
    ，請求將超過4,066,763 元部分之扣押命令撤銷，原法院於
    90年5 月9 日將異議狀送達予甲○○，甲○○未於5 日內表
    示意見，更於91年9 月30日撤回假扣押執行。
  (五)被上訴人於91年11月1 日請求原法院以91年度執字第31199
    號事件，於債權金額4,066,763 元及執行費之範圍內，就系
    爭擔保金強制執行。
  (六)上訴人於93年4 月27日提起本件債務人異議之訴，被上訴人
    則於93年5 月26日向原法院提存所領取4,095,570 元（債權
    4,066,763 元＋執行費28,807元＝4,095,570 元，見原審卷
    第60頁）。
五、兩造同意依民事訴訟法第270 條之1 第1 項第3 款規定，整
    理並協議簡化爭點為（見本院卷第106 頁）：
  (一)上訴人於臺灣臺北地方法院83年執字第11755 號強制執行事
    件、90年度執全字第915 號假扣押執行事件中，具狀向法院
    聲明異議，請求「就債權人請求超過4,066,763 元部分之強
    制執行程序應予撤銷」，有無兼具對被上訴人為（本案）債
    務承認之意思？
  (二)被上訴人係於何時知悉？即上訴人對被上訴人4,066,763 元
    債權為承認事實之時點為何？
  (三)90年度執全字第915 號假扣押執行事件，債權人甲○○所為
    執行行為效力，是否及於被上訴人而中斷時效？
  (四)時效完成後，被上訴人受領原債權（4,066,763 元）是否構
    成不當得利？
  茲分述如下：
  (一)上訴人於臺灣臺北地方法院83年執字第11755 號強制執行事
    件、90年度執全字第915 號假扣押執行事件中，具狀向法院
    聲明異議，請求「就債權人請求超過4,066,763 元部分之強
    制執行程序應予撤銷」，有無兼具對被上訴人為（本案）債
    務承認之意思？
    (1)按消滅時效因請求、承認、起訴而中斷。所謂承認，指「
      義務人」向「請求權人」表示是認其請求權存在之觀念通
      知而言（最高法院51年度台上字第1216號判例參照）；又
      聲明異議，係「執行當事人或利害關係人」對「執行法院
      」所為執行方法、應遵守程序不服之救濟方法，其表意對
      象為執行法院，職是，「債務人」聲明異議時，除兼具承
      認債務之意思，於異議狀內有對「債權人即請求權人」表
      明是認其請求權存在，自行將異議狀繕本送達或請求法院
      代為送達予請求權人時，可認係「承認」而中斷時效外，
      尚難逕認債務人向執行法院聲明異議，即屬債務人向請求
      權人之債權人為「承認」之觀念通知。
    (2)上訴人主張執行程序中，單純向執行法院聲明異議，無對
      被上訴人承認債務之意，被上訴人則抗辯上訴人僅就超過
      系爭債權部分表示異議，對系爭債權有承認之陳述或默示
      承認之意思等語。經查：
      原法院83年執字第11755 號強制執行事件，債權人係被
        上訴人，債務人為上訴人。上訴人於90年5 月2 日聲明
        異議，內容為：「…本件強制執行事件，超過4,066,76
        3 元部分，已失其效力。為此聲明異議，懇請鈞院撤銷
        超過4,066,763 元部分之強制執行…」（見該執行卷90
        年5 月2 日聲明異議狀第2 頁）；原法院90年度執全字
        第915 號假扣押執行事件，債權人係訴外人即被上訴人
        之債權人甲○○，債務人為被上訴人。上訴人於90年5
        月2 日聲明異議，內容為：「…鈞院83年執字第11755
        號假執行強制執行事件，超過4,066,763 元部分，已失
        其效力。…懇請鈞院將假扣押金額超過4,066,763 元部
        分之扣押命令撤銷…」（見該執行卷90年5 月2 日聲明
        異議狀第2 頁）。由該2 異議狀之內容以觀，上訴人係
        向「執行法院」，請求「就超過4,066,763 元部分，撤
        銷執行程序」。至於原確定判決判所命上訴人應給付
        4,066,763 元之系爭債權部分，上訴人並未為任何承認
        債務之陳述，亦查無上訴人有請求緩期清償、支付利息
        等默示承認的意思，依前揭說明，上訴人主張提出異議
        狀，並無「承認」債務之意思，堪信為真實。
      原法院83年執字第11755 號強制執行事件中，上訴人於
        91年7 月3 日、10月7 日又分別具狀聲明異議。異議狀
        內當事人欄載明「聲明異議人即債務人丙○○（即上訴
        人）債權人乙○○（即被上訴人）」，異議內容則分別
        為：「三、…故而，本件『債權人得請求金額確定為
        4,066,763 元』……超過部分，理應撤銷查封…」（見
        該執行卷91年7 月3 日聲明異議狀第2 頁）、「二、因
        而『債務人應給付債權人之金額為4,066,763 元』，不
        是5,144,696 元。三、…鈞院提存所通知債權人持
        5,144,696 元之收取命令欲收取債權，與確定判決之債
        權4,066,763 元不符，影響債權人之權益甚巨，為此再
        緊急具狀聲明異議，懇請鈞院撤銷超過4,066,763 元部
        分之收取命令…」（見該執行卷91年5 月2 日聲明異議
        狀第2 頁）。該2 異議狀除向執行法院聲明就超過
        4,066,763 元部分撤銷外，更表明「債權人得請求之金
        額為4,066,763 元」、「債務人應給付債權人之金額為
        4,066,763 元」，且均備有繕本供法院送達，足認上訴
        人（即義務人）有明白向被上訴人（即請求權人）表示
        是認系爭債權為4,066,763 元之意，該2 聲明異議狀自
        兼有「承認」債務之意思。
    (二)被上訴人係於何時知悉？即上訴人對被上訴人於4,066,76
      3 元之債權為承認事實之時點為何？
      (1)91年3 月7 日及10月7 日2 次之異議狀，執行法院迄未
        將繕本轉送達予被上訴人，此為兩造所不爭執，亦據本
        院調該執行卷查核明確。
      (2)被上訴人雖抗辯其於90年10月24日時效屆滿前，已知悉
        上訴人於聲明異議狀內承認債務云云，惟查：
        被上訴人於原審審理時，未曾主張上訴人於聲明異議
          狀內有「承認」一事。
        原審於93年10月25日判決，認上訴人於90年5 月2 日
          2 聲明異議狀之聲明異議，係對系爭債權為「承認」
          之觀念通知，時效應重行算。本院審理時，被上訴人
          於94年3 月2 日提出答辯狀，始稱：「執行法院於收
          受該書狀後，並已將書狀內容轉達命被上訴人針對書
          狀內容表示意見，是上訴人既明知執行法院會將書狀
          內容轉知（被）上訴人，仍為承認部分債權存在之陳
          述，法律上自已有承認而中斷時效」（見原審卷1 第
          43頁反面），但未敘明係何時收受法院轉達之聲明異
          議狀，經本院調閱該2 執行卷，亦查無轉送異議狀予
          被上訴人之通知或送達証書。
        本院更審時，被上訴人於96年5 月8 日辯論意旨狀，
          改稱：「被上訴人於90年9 月4 日再具狀續為執行之
          請求前，曾與假扣押債權人甲○○就雙方債權進行協
          商處理方案，因執行法院曾發函給甲○○，…故被上
          訴人與甲○○協商時，已由甲○○處得知上訴人有聲
          明異議之情事…」（見本院卷第57頁）。上訴人所謂
          由甲○○處得知上訴人聲明異議事，應係指原法院90
          年度執全字第915 號案件，上訴人於90年5 月2 日之
          聲明異議狀。該聲明異議狀，上訴人無兼具「承認」
          債務之意思，已如前述，縱使被上訴人知悉該異議狀
          之內容，亦不中斷時效。況查，
          (甲)訴外人甲○○於90年3 月26日依原法院90年度裁全
            字第892 號裁定聲請假扣押執行，執行法院於同年
            4 月16日送達扣押命令，被上訴人隨即於4 月17日
            提起抗告，否認其與債權人甲○○間有任何債權債
            務關係；迄本院於90年4 月30日裁定駁回抗告，5
            月8 日將裁定書送達被上訴人前，被上訴人均未撤
            回抗告，顯然被上訴人與甲○○就假扣押之本案債
            權仍有爭執。
          (乙)證人丁○○稱：「（問：甲○○、被上訴人乙○○
            有無債務關係？）沒有直接關係，但是與被上訴人
            乙○○的弟弟簡宏平有債務關係，簡宏平有欠蔡美
            智與陳國堂錢，他有開立支票給他們作為還款。簡
            泰平後來與甲○○及陳國堂簽有協議書，表示要替
            簡宏平還款，所以甲○○有對乙○○扣押。」（見
            本院卷第70頁反面）。
          (丙)雙方就訴外人簡宏平債務事，則遲至91年2 月7 日
            及22日始簽訂協議書，有被上訴人提出之協議書可
            證（見本院卷第83-88 頁）。
          (丁)訴外人甲○○以其與訴外人乙○○間之債權債務關
            係，於90年3 月26日直接聲請假扣押被上訴人之財
            產，引發被上訴人不服提起抗告，即使被上訴人於
            同年5 月8 日收受本院駁回抗告之裁定，仍遲至91
            年2 月間才與甲○○達成初步協議，期間雙方對於
            假扣押本案債權如何清償？清償金額若干，顯然未
            達成共識，甲○○焉有可能於90年5 月9 日收受法
            院轉來異議狀時，即通知被上訴人共商因應對策。
            證人丁○○附和被上訴人之抗辯，於本院證稱；「
            我們在之前（90年5 月9 日）就已經談和解了。…
            因為異議狀主張的金額406 萬6763元，不符合原來
            的金額450 萬元…我在收到異議狀時，當然要通知
            他…」（見本院卷第71頁）、「90年5 月9 日收到
            …我請他過來要看一下異議狀，請他告訴我要怎麼
            辦。…」（見本院卷第104 頁反面、105 頁）等語
            ，不足採信。
       (3)綜合上述，上訴人雖於91年3 月7 日及10月7 日之異
         議狀，表明承認被上訴人之系爭債權為4,066,763 元
         ，惟該聲明異議狀繕本既未送達被上訴人，亦無任何
         證據證明被上訴人於時效完成前已知悉該異議之內容
         ，徵諸前揭說明，尚不生中斷時效之法律效果。
    (三)90年度執全字第915 號假扣押執行事件，債權人甲○○所
      為執行行為，效力是否及於被上訴人而中斷時效？
      被上訴人抗辯自83年間起持續聲請執行，債權人甲○○亦
      代位其對系爭債權為請求，而中斷時效等語。查：
      (1)被上訴人前於83年11月19日，聲請原法院以83年度執字
        第11755 號事件，實施假執行，惟已於90年5 月2 日具
        狀撤回；被上訴人於90年9 月4 日聲請撤銷前揭撤回狀
        ，但經原執行法院於91年10月24日裁定駁回，被上訴人
        又於91年12月9 日捨棄抗告並再次撤回執行之聲請，此
        據本院調卷查核屬實，該執行事件應已於90年5 月2日
        因撤回而終結。被上訴人抗辯其因不滿執行法院附加不
        當領款條件於收取命令上，致歷經6 、7 年未能執行完
        畢，因此要求將不當程序撤銷，非撤回執行云云，不足
        採信。
      (2)原法院90年度執全字第915 號假扣押執行事件，債權人
        甲○○已於91年9 月30日撤回執行；且該事件之債務人
        係「被上訴人」，執行標的係「被上訴人對第三人之債
        權」即被上訴人對上訴人之系爭債權（被上訴人依該債
        權請求原法院扣押系爭擔保金執行中）。被上訴人抗辯
        債權人甲○○係代位請求云云，則本件執行債務人應係
        被代位人（即被上訴人）之債務人（即上訴人），執行
        標的應係債務人（即上訴人）財產（即系爭擔保金）之
        情形不同，所辯顯不足採信。
      (3)綜上，原法院83年度執字第11755 號強制執行事件，因
        撤回而使時效視為不中斷，90年度執字第915 號假扣押
        執行事件非但撤回執行，且非債權人甲○○代位被上訴
        人為請求，其效力亦不及於被上訴人。又查無上訴人因
        「承認」而中斷時效之事實，則系爭債權仍應於90年10
        月24日完成時效。
    (四)時效完成後，被上訴人受領原債權（4,066,763 元）是否
      構成不當得利？
      (1)按債務人自動或受法律的強制而提出給付時，債權人得
        保有此項給付，債權乃成為保持此項給付之法律上原因
        ，故債權人雖因債務人的清償而受利益，致他人受損害
        ，並不成立不當得利。民法第144 條第1 規定時效完成
        後，債務人得拒絕給付，係採抗辯權發生主義，即消滅
        時效完成後，權利自體本身不消滅，其訴權亦不消滅，
        僅使債務人取得拒絕給付抗辯權而已。債務人一旦行使
        此項消滅時效抗辯權，債權的請求力因而減損，難以訴
        之方法強制實現，惟此種債權仍得受清償。此種罹於消
        滅時效的債權，係屬所謂不完全債權 (或稱自然債務)
        ，債權人請求力雖因債務人之抗辯權而減弱，但仍具有
        可履行性，其受領給付的權能（債權之保持力），不因
        此而受影響（最高法院92年度台上字第1751號判決參照
        ）。
      (2)查被上訴人執同一執行名義，於91年11月1 日請求原法
        院以91年度執字第31199 號案件，於債權金額4,066,76
        3 元及執行費28,807元之範圍內，准予就系爭擔保金強
        制執行，並於93年5 月26日向原法院提存所領取
        4,095,570 元（見原審卷第60頁），雖該債權已於90年
        10月24日完成時效，上訴人亦於本件債務人異議之訴中
        行使消滅時效抗辯權，但被上訴人此項債權受領給付的
        權能（債權之保持力）並未受影響，其於本案受領之款
        項，依前揭說明，並非無法律上原因而受利益，自不成
        立不當得利。上訴人謂：民法第144 條第2 項規定「請
        求權已經時效消滅，債務人仍為履行之給付者，不得以
        不知時效為理由，請求返還」，係指自動給付，當然不
        包括法院之強制執行，上訴人得請求返還云云，尚非可
        取。
六、綜上所述，被上訴人抗辯系爭債權因聲請執行、請求、承認
    等原因而中斷時效，不足採信。被上訴人依確定判決得請求
    上訴人給付4,066,763 元之系爭債權，應於90年10月24日完
    成時效。惟時效完成後，該債權仍屬存在，被上訴人於93年
    5 月26日聲請法院強制執行而受全部清償，非無法律上之原
    因，上訴人主張依不當得利之法律關係，請求被上訴人給付
    4,066,763 元，及自93年5 月27日起至清償日止，按年息百
    分之5 計算之利息，為無理由，不應准許。原審為上訴人敗
    訴之判決，及駁回其假執行之聲請，理由雖有不同，結果則
    無二致。上訴意旨指摘原判決不當，求予廢棄改判，為無理
    由，應予駁回。
七、本件事證已臻明確，兩造其餘攻擊、防禦方法及未經援用之
    證據，經本院審酌後認對判決結果不生影響，爰不一一論列
    ，附此敘明。
八、據上論結，本件上訴為無理由，依民事訴訟法第449 條第1
    項、第2 項、第78條、第463 條、第385 條第1 項，判決如
    主文。
中　　華　　民　　國　　96　　年　　12　　月　　11　　日
　　　　　  　　　　民事第十五庭
                      　審判長法　官  林恩山
　　　　　　　  　　　        法　官  楊絮雲
　　　　　　　　  　　        法　官  陳雅玲
正本係照原本作成。
如不服本判決，應於收受送達後20日內向本院提出上訴書狀，其
未表明上訴理由者，應於提出上訴後20日內向本院補提理由書狀
（均須按他造當事人之人數附繕本）上訴時應提出委任律師或具
有律師資格之人之委任狀；委任有律師資格者，另應附具律師資
格證書及釋明委任人與受任人有民事訴訟法第466條之1第1項但
書或第2項（詳附註）所定關係之釋明文書影本。
中　　華　　民　　國　　96　　年　　12　　月　　11　　日
　　　　　　　　　　　　　　　書記官  葉國乾
附註：
民事訴訟法第466條之1（第1項、第2項）：
對於第二審判決上訴，上訴人應委任律師為訴訟代理人。但上訴
人或其他法定代理人具有律師資格者，不在此限。
上訴人之配偶、三親等內之血親、二親等內之姻親，或上訴人為
法人、中央或地方機關時，其所屬專任人員具有律師資格並經法
院認為適當者，亦得為第三審訴訟代理人。
